【裁判字號】    97,附民,368
【裁判日期】    971209
【裁判案由】    著作權法
【裁判全文】
臺灣板橋地方法院刑事附帶民事訴訟判決
原      告    丙○○
訴訟代理人    許諺賓律師
被      告    東祐行銷有限公司
兼法定代理人  甲○○
訴訟代理人    乙○○
被      告    丁○○
上列被告因97年度訴字第1720號違反著作權法案件，經原告提起
附帶民事訴訟，本院判決如下：
    主  文
被告丁○○應給付原告新臺幣肆拾萬元及自民國九十七年七月十
六日起至清償日止，按週年利率百分之五計算之利息。
原告其餘之訴駁回。
本判決第一項得假執行。
原告其餘假執行之聲請駁回。
    事實及理由
一、原告主張：
(一)被告甲○○、丁○○於民國95年間，分係被告東祐行銷有限
    公司（下稱東祐公司）之前後任負責人，並負責處理該公司
    出版業務，渠等均明知原告丙○○自78年起，歷年均著有書
    名「皇家運民曆」之農民曆語文著作發行上市，為著作權法
    所保障之著作，並享有著作財產權，竟共同意圖銷售，未經
    原告之同意或授權，即於95年5 月間，約由被告丁○○負責
    編寫96年「十二生肖開運招財農民曆」語文著作，擅自將原
    告於95年7 月發行著作之上開「皇家運民曆」第3 頁八卦圖
    及「春牛芒神服色」說明文字、第36至62頁有關每日宜忌、
    第16至23頁有關每月選便吉課等內容，以重製及改作部分內
    容之方法，抄錄至上開「十二生肖開運招財農民曆」中第4
    頁八卦圖及「春牛芒神服色」說明、第68至94頁有關農民曆
    節氣、第96至100 頁有關每日宜忌選便吉課等處，再由被告
    甲○○擔任發行人，以被告東祐公司名義將「十二生肖開運
    招財農民曆」印製成冊，於同年7 月將上開侵害著作財產權
    之重製物銷售牟利而散布之，而共同不法侵害原告之著作財
    產權，爰依著作權法第88條規定提起本件訴訟等語。
(二)原告並聲明：
  被告三人應給連帶給付原告新臺幣（下同）六十萬元及自起
    訴狀繕本送達翌日起至清償日止按週年利率百分之五計算之
    利息。
  原告願供擔保請准宣告假執行。
二、被告答辯：
(一)被告丁○○、東祐公司固坦承由被告丁○○著作上開「十二
    生肖開運招財農民曆」，及該書關於前揭八卦圖、選便吉課
    、每日宜忌等內容與原告所著「皇家運民曆」有多處雷同，
    之後交由被告東祐公司出版發行銷售於市面上等事實，惟以
    農民曆係歷朝先知先人依黃帝建國為甲子年起運，並依十天
    干十二地支配合太陰曆由各朝曆官編篡而成，是先人先知先
    覺智慧而成之公共書籍，而為人人均可使用之公共財產，且
    係著作權法第9 條第1 項第3 款所稱之時曆，是原告就上開
    內容部分並不具原創性，其所著「皇家運民曆」即非著作權
    法所保護之語文著作。此外，被告與原告均係參照林先知之
    通書而編成前揭內容，故兩者自然有所雷同，被告並未抄襲
    原告所著等語，資為抗辯。
(二)被告甲○○坦承列名為上開「十二生肖開運招財農民曆」發
    行人之事實，惟以：其自95年5 月4 日起即非被告東祐公司
    之負責人，僅為股東，伊之前在公司僅負責照相等工作，並
    未參與上開農民曆之撰寫及編輯等工作等語，資為抗辯。
三、按附帶民事訴訟之判決，應以刑事訴訟判決所認定之事實為
    據，刑事訴訟法第500 條前段定有明文。本件原告主張被告
    丁○○非經同意或授權，即擅自重製上開原告「皇家運民曆
    」中關於八卦圖、每日宜忌、選便吉課等內容於其所著之「
    十二生肖開運招財農民曆」中，並透過被告東祐公司發行後
    於市面上販售，致侵害原告之著作財產權等事實，業據本院
    以被告丁○○意圖銷售擅自以重製方法侵害他人著作財產權
    ，觸犯著作權法第91條第2 項之罪，而以97年度訴字第1720
    號刑事判決判處被告有期徒刑一年，減為有期徒刑六月，如
    易科罰金，以新臺幣（下同）一千元折算一日在案，有該刑
    事判決在卷可按，是原告此部分主張之事實，即堪信為真實
    。
四、按「因故意或過失不法侵害他人之著作財產權或製版權者，
    負損害賠償責任。」「前項損害賠償，被害人得依下列規定
    擇一請求：一、依民法第216 條之規定請求。但被害人不能
    證明其損害時，得以其行使權利依通常情形可得預期之利益
    ，減除被侵害後行使同一權利所得利益之差額，為其所受損
    害。二、請求侵害人因侵害行為所得之利益。但侵害人不能
    證明其成本或必要費用時，以其侵害行為所得之全部收入，
    為其所得利益。」「依前項規定，如被害人不易證明其實際
    損害額，得請求法院依侵害情節，在新臺幣一萬元以上一百
    萬元以下酌定賠償額。如損害行為屬故意且情節重大者，賠
    償額得增至新臺幣五百萬元。」著作權法第88條第1 項前段
    、第2 項、第3 項分別定有明文。經查：本件被告丁○○未
    經原告同意或授權，擅自重製原告「皇家運民曆」中關於八
    卦圖、每日宜忌、選便吉課等內容於其所著之「十二生肖開
    運招財農民曆」中，並透過被告東祐公司發行後於市面上販
    售，致侵害原告之著作財產權，原告依上開著作權法第88條
    第1 項前段規定請求被告丁○○負損害賠償責任，核無不合
    。關於賠償金額部分，原告雖因不易證明實際損害額，而依
    著作權法第88條第2 項第2 款或第3 項規定請求被告賠償六
    十萬元。惟本院審酌原告僅以被告丁○○於農民曆中之廣告
    用語即認上開「十二生肖開運招財農民曆」銷售達數萬本，
    尚乏所據，即不宜以上開著作權法第88條第2 項第2 款規定
    定其損害賠償額。復查原告上開96年度之「皇家運民曆」遭
    退書達四千五百三十八本乙節，業據原告提出退貨清單為證
    ，考量原告縱未遭被告丁○○侵害著作財產權，或多或少亦
    會有退貨之情事，是本院認原告受被告抄襲而影響之銷售數
    量，應以四千本為宜。再考量被告丁○○係故意抄襲侵害原
    告之著作財產權，且經原告發函告知後，仍未將其所著農民
    曆下架，事後猶飾詞否認，情節非輕，本院認每本之損害額
    應以原告之定價一百元為計算基礎，從而原告所受損害應為
    四十萬元（4000本X100元=40 萬元），是原告請求被告丁○
    ○賠償該金額，尚屬適當，應予准許；逾上開金額之主張，
    則嫌過高，不應准許。
五、又著作權法第88條第1 項後段雖規定數人因故意或過失共同
    不法侵害他人之著作財產權者，連帶負損害賠償責任，然此
    條規定性質上與民法第185 條第1 項共同侵權行為之規定相
    同，應僅適用於自然人之侵權行為類型（參見最高法院95年
    度台上字第338 號民事判決意旨），法人因係虛擬之法人格
    ，本身並無故意或過失而言，需透過其他法律規定方得與其
    負責人或受雇人連帶負損害賠償責任，不能直接爰引上開侵
    權行為之法律規定作為請求法人負損害賠償責任之基礎。準
    此，本件原告僅依上開著作權法第88條第2 項之規定請求被
    告東祐公司連帶負損害賠償責任，即非有理。
六、按刑事附帶民事訴訟，其刑事部分諭知無罪、免訴或不受理
    之判決者，應以判決駁回原告之訴，刑事訴訟法503 條第1
    項前段定有明文。本件被告甲○○於刑事部分被訴違反著作
    權法案件，業經本院以上開97年度訴字第1720號判決諭知無
    罪在案，是此部分即應依前揭規定，以判決駁回原告之訴。
七、綜上所述，原告依著作權法第88條第1 項前段、第3 項規定
    ，請求被告丁○○給付四十萬元及自起訴狀繕本送達翌日即
    97年7 月16日起至清償日止，按週年利率百分之五計算之利
    息，為有理由，應予准許，逾上開範圍之請求，則無理由，
    應予駁回。又訴訟費用並未在刑事訴訟法第491 準用之列，
    應毋庸命當事人負擔，附此敘明。
八、本案事證已臻明確，兩造其餘主張、陳述及所提之證據暨攻
    擊防禦方法，經本院審酌後，認均與本案判斷結果無影響，
    毋庸再予一一審酌，附此敘明。
九、本判決第一項所命給付之金額未逾五十萬元，爰依職權宣告
    假執行。至於原告其餘假執行之聲請，因訴之駁回而失所附
    麗，應併予駁回。
據上論結，原告之訴為一部有理由、一部無理由，應依民事訴訟
法第502 條、第503 條第1 項前段，判決如主文。
中    華    民    國    97    年    12    月    9     日
                  刑事第十四庭  審判長法  官 李幼妃
                                      法  官 鄭燕璘
                                      法  官 張紹省
以上正本證明與原本無異。
如不服本判決，應於判決送達後十日內，向本院提出上訴書狀，
上訴書狀應「敘述具體上訴理由」，並按他造當事人之人數附繕
本。「切勿逕送上級法院」。
告訴人或被害人對於判決如有不服具備理由請求檢察官上訴者，
其上訴期間之計算係以檢察官收受判決正本之日期為準。
本判決非對於刑事訴訟之判決有上訴時不得上訴。
                                      書記官 周雅玲
中    華    民    國    97    年    12    月    9     日


司法院資訊處製作；財團法人民間司法改革基金會備份。
